---
title: "Análisis de los Sets de Datos"
author: "Luciano Hernández"
date: "`r Sys.Date()`"
output:
  pdf_document:
    toc: true
    toc_depth: 3
---

```{r setup, include=FALSE}
knitr::opts_chunk$set(echo = TRUE)
library(dplyr)
library(knitr)
library(googlesheets4)
library(readxl)
library(ggplot2)
library(sf)
library(osmdata)
library(ggspatial)
library(prettymapr)
library(tidyr)
library(openxlsx)
library(stringr)
library(readr)
library(lubridate)
library(ggmap)
library(viridis)
library(maps)
library(tidyverse)
library(tidyxl)
library(purrr)
load(".RData")
```

# Extraer datos

## Siniestros buses interurbanos(1).xlsx

```{r getData0, include=FALSE}
# Siniestros buses interurbanos(1).xlsx
interurban.bus.accidents <- read_excel("data/Siniestros buses interurbanos(1).xlsx", 
    col_types = c("numeric", "numeric", "date", 
        "date", "numeric", "text", "text", 
        "text", "text", "text", "text", "text", 
        "text", "text", "text", "text", "numeric", 
        "text", "numeric", "numeric", "numeric", 
        "numeric", "numeric", "numeric", 
        "numeric", "numeric", "numeric"))
interurban.bus.accidents$Fecha <- paste(interurban.bus.accidents$Fecha, interurban.bus.accidents$Hora %>% format(format = "%H:%M:%S")) %>% as.POSIXct(format = "%Y-%m-%d %H:%M")
interurban.bus.accidents <- interurban.bus.accidents %>% select(-Hora)
interurban.bus.accidents$Región <- interurban.bus.accidents$Región %>% as.factor()
interurban.bus.accidents$Comuna <- interurban.bus.accidents$Comuna %>% as.factor()
interurban.bus.accidents$`Tipo Accidente` <- interurban.bus.accidents$`Tipo Accidente` %>% as.factor()
interurban.bus.accidents$`Tipo (CONASET)` <- interurban.bus.accidents$`Tipo (CONASET)` %>% as.factor()
interurban.bus.accidents$Zona <- interurban.bus.accidents$Zona %>% as.factor()
interurban.bus.accidents$`Ubicación Relativa` <- interurban.bus.accidents$`Ubicación Relativa` %>% as.factor()
interurban.bus.accidents$`Causa (CONASET)` <- interurban.bus.accidents$`Causa (CONASET)` %>% as.factor()
interurban.bus.accidents$`Causa Accidente` <- interurban.bus.accidents$`Causa Accidente` %>% as.factor()
interurban.bus.accidents %>% summary()
interurban.bus.accidents[interurban.bus.accidents$Zona == "RURAL",] %>% nrow() / interurban.bus.accidents %>% nrow() * 100
```


El análisis comprende 6268 registros de siniestros de buses interurbanos ocurridos entre el 1 de enero de 2014 y el 29 de diciembre de 2023.

### Distribución Geográfica

- **Regiones más afectadas**: Región Metropolitana (1285 casos), Región del Maule (835 casos) y Región del Biobío (767 casos)
- **Comunas con mayor incidencia**: Curicó (244 siniestros), Valdivia (227) y Estación Central (186)

### Características de los Siniestros

- **Tipos predominantes**: Colisión (3655 casos), choque (1464) y atropello (448)
- **Distribución por zona**: 4251 accidentes en zonas urbanas (67.82%) versus 2,017 en zonas rurales (32.18%)

### Factores Causales

- **Principales causas**: Imprudencia del conductor (3597 casos), otras causas (599) y causas no determinadas (540)
- *Nota*: La alta frecuencia de la categoría "otras causas" sugiere la necesidad de ampliar la clasificación causal existente

### Consecuencias y Severidad

- Fallecidos: 94.58% de los siniestros no registran víctimas mortales
- Lesiones graves: Ausentes en 89.69% de los casos
- Lesiones menos graves: No ocurren en 94.16% de los accidentes
- Lesiones leves: No se presentan en 63.10% de los incidentes

### Optimizaciones Realizadas

- **Unificación temporal**: Fusión de las columnas "Fecha" y "Hora" en un único campo datetime
- **Normalización de datos**: Conversión de 8 variables de texto a tipo factor para mejorar el procesamiento estadístico:
  - "Región"
  -"Comuna"
  - "Tipo Accidente"
  - "Tipo (CONASET)"
  - "Zona"
  - "Ubicación Relativa"
  - "Causa (CONASET)"
  - "Causa Accidente"

## GH026929.xlsx

```{r getData1, include=FALSE}
# GH026929.xlsx
gh026929 <- read_excel("data/GH026929.xlsx", 
    range = "A1:L1727", col_types = c("numeric", 
        "date", "text", "numeric", "numeric", 
        "numeric", "numeric", "skip", "skip", 
        "numeric", "numeric", "numeric"))

## ¿Qué es cts?
## Rangos altura
## ¿Qué es fix?
## U.M. precision

gh026929$date <- paste(gh026929$date, gh026929$hora) %>% as.POSIXct(format = "%Y-%m-%d %H:%M")
gh026929 <- gh026929 %>% select(-hora)
reduce.coords <- function(n) {
  n * 10 ^ (1 - (n %>% abs() %>% log10() %>% floor()))
}
reduce.2d.speed <- function(n, m) {
  N <- n * 10 ^ ((m %>% log10() + 1) %>% floor() - (n %>% log10() + 1) %>% floor())
  N[(N / m) %>% log10() > 0.7] <- N[(N / m) %>% log10() > 0.7] / 10
  N[(N / m) %>% log10() < -0.7] <- N[(N / m) %>% log10() < -0.7] * 10
  N
}
gh026929$`GPS (2D speed) [m/s]` <- reduce.2d.speed(gh026929$`GPS (2D speed) [m/s]`, gh026929$`GPS (3D speed) [m/s]`)
gh026929$`GPS (Lat.) [deg]` <- gh026929$`GPS (Lat.) [deg]` %>% reduce.coords()
gh026929$`GPS (Long.) [deg]` <- gh026929$`GPS (Long.) [deg]` %>% reduce.coords()
gh026929 %>% summary()
```

El dataset contiene 1726 registros de telemetría GPS capturados durante un período específico de operación vehicular.

### Características Temporales

- **Período de registro**: 29 de agosto de 2024, entre las 01:32 y 01:34 horas
- **Duración total**: Aproximadamente 2 minutos de monitoreo continuo

### Parámetros de Velocidad

- **Velocidad 3D**: Rango de 0.01 a 19.06 m/s (0.036 a 68.62 km/h)
- **Velocidad promedio**: 9.1 m/s (32.76 km/h)
- **Velocidad mediana**: 9.81 m/s (35.32 km/h), indicando una distribución sesgada hacia velocidades moderadas-altas

### Calidad de Señal GPS

- **Valor fix**: Constante en 3 para todos los registros, sugiriendo un posicionamiento 3D consistente
- **Precisión**: Oscila entre 121 y 158 unidades (media: 125.9, mediana: 125)

### Aspectos Requieren Clarificación

**Variables por Definir**

- `cts`: Propósito y unidades no especificadas
- `fix`: Escala de calidad de posicionamiento GPS no documentada
- **Unidades de precisión**: Métrica de exactitud no especificada
- **Rango de alturas**: Valores de altitud GPS no reportados en el resumen

**Problemas de Formato Identificados**

- Coordenadas GPS (`Lat.` y `Long.`) sin formato decimal apropiado
- Velocidad 2D con inconsistencias en la ubicación del punto decimal
- Múltiples campos numéricos presentados sin separador decimal

### Procesamiento de Datos Realizado

**Normalización Temporal**

- Fusión de columnas `date` y `hora` en un campo datetime unificado

**Corrección de Coordenadas Geográficas**

Función aplicada:

$$\text{reduce.coords}(n)\equiv n\times10^{1-\lfloor\log_{10}|n|\rfloor}$$

*Objetivo*: Ajuste de coordenadas chilenas mediante reposicionamiento del punto decimal basado en el orden de magnitud

**Normalización de Velocidad 2D**

Función aplicada:

$$\text{reduce.2d.speed}(n,m)\equiv n\times10^{\lfloor\log_{10}m+1\rfloor-\lfloor\log_{10}n+1\rfloor}$$

*Objetivo*: Alineación de órdenes de magnitud entre velocidades 2D y 3D mediante escalado decimal dinámico

### Observaciones Técnicas

Los ajustes aplicados sugieren que el sistema de captura original podría presentar inconsistencias en el formato de salida numérico, requiriendo post-procesamiento para una interpretación correcta de las mediciones GPS.

## Data accidentes de carabineros.xlsx

```{r getData2, include=FALSE}
# Data accidentes de carabineros.xlsx
police.accidents <- read_excel("data/Data accidentes de carabineros.xlsx", 
    col_types = c("numeric", "date", "skip", 
        "date", "text", "text", "text", "text", 
        "text", "numeric", "numeric", "numeric", 
        "numeric", "numeric", "text", "text", 
        "text", "text", "text"))
police.accidents$FECHA <- paste(police.accidents$FECHA, police.accidents$HORA %>% format(format = "%H:%M:%S")) %>% as.POSIXct(format = "%Y-%m-%d %H:%M")
police.accidents <- police.accidents %>% select(-HORA)
police.accidents$ZONA <- police.accidents$ZONA %>% as.factor()
police.accidents$COMUNA <- police.accidents$COMUNA %>% as.factor()
police.accidents$TIPO <- police.accidents$TIPO %>% as.factor()
police.accidents$CAUSA <- police.accidents$CAUSA %>% as.factor()
police.accidents$SECTOR <- police.accidents$SECTOR %>% as.factor()
police.accidents$KM <- police.accidents$KM %>% as.numeric()
police.accidents$PARTE <- police.accidents$PARTE %>% as.numeric()
police.accidents$TRIBUNAL <- police.accidents$TRIBUNAL %>% as.factor()
police.accidents$TIPO %>% summary()
police.accidents$`MACRO TIPO` <- police.accidents$TIPO %>% as.character()
police.accidents$`MACRO TIPO`[
  police.accidents$TIPO %in% c(
    "CHOQUE",
    "CHOQUE FRONTAL",
    "CHOQUE LATERAL",
    "CHOQUE POSTERIOR"
  )
] <- "CHOQUE"
police.accidents$`MACRO TIPO`[
  police.accidents$TIPO %in% c(
    "COLISION",
    "COLISION FRONTAL",
    "COLISION LATERAL",
    "COLISION PERPENDICULAR",
    "COLISION POR ALCANCE"
  )
] <- "COLISION"
police.accidents$`MACRO TIPO` <- police.accidents$`MACRO TIPO` %>% as.factor()
police.accidents %>% summary()
```

El dataset comprende 5739 registros de accidentes de tránsito documentados por Carabineros de Chile durante un período concentrado de 30 días.

### Período de Análisis

- **Cobertura temporal**: 1 al 30 de marzo de 2025 (30 días)
- **Registros diarios promedio**: aproximadamente 191 accidentes

### Distribución Geográfica

- **Regiones con mayor siniestralidad**:
  - Región Metropolitana (1513 casos)
  - Región del Biobío (699 casos)
  - Región del Maule (574 casos)
- **Comunas más afectadas**:
  - Concepción (193 accidentes)
  - Temuco (175 accidentes)
  - Arica (150 accidentes)

### Clasificación de Accidentes

- **Tipos predominantes**:
  - Colisión: 2,936 casos
  - Choque: 1,801 casos
  - Atropello: 461 casos
- **Distribución por sector**:
  - Urbano: 4,432 casos
  - Rural: 1,304 casos
  - Vía férrea: 3 casos

### Procesamiento y Normalización de Datos

**Optimizaciones Aplicadas**

- **Unificación temporal**: Fusión de campos "FECHA" y "HORA" en timestamp único
- **Normalización de tipos de datos**:
  - **Conversión a factor**: ZONA, COMUNA, TIPO, CAUSA, SECTOR, TRIBUNAL
  - **Conversión a numérico**: KM (donde aplicable) y PARTE

**Creación de Categorías Agrupadas**

- **Variable "MACRO TIPO"**:
  - **CHOQUE**: Agrupa "CHOQUE", "CHOQUE FRONTAL", "CHOQUE LATERAL", "CHOQUE POSTERIOR"
  - **COLISION**: Agrupa "COLISION", "COLISION FRONTAL", "COLISION LATERAL", "COLISION PERPENDICULAR", "COLISION POR ALCANCE"
  - **Conserva valores originales** para categorías no agrupables

### Observaciones Relevantes

La concentración temporal del dataset (solo 30 días) permite un análisis detallado de patrones de siniestralidad en un período específico, aunque limita la identificación de tendencias estacionales. La predominancia de accidentes en zonas urbanas refleja la distribución poblacional y de tráfico vehicular del país.

## Incidentes de tráfico radio.xlsx

```{r getData3, include=FALSE}
# Incidentes de tráfico radio.xlsx
file.path <- "data/Incidentes de tráfico radio.xlsx"
sheet.names <- file.path %>% excel_sheets()
date.sheets <- sheet.names[grepl("^\\d{1,2}-\\d{1,2}$", sheet.names)]
radio.accidents <- list()
cell.colors <- list()
get.cells.colors <- function(file.path, sheet.name, column.indices) {
  wb <- file.path %>% loadWorkbook()
  styles <- wb %>% getStyles()
  sheet <- wb[[sheet.name]]
  colors.list <- list()
  for(col.idx in column.indices) {
    col.letter <- col.idx %>% int2col()
    cell.refs <- paste0(col.letter, 1:(sheet$rows %>% length()))
    colors <- sapply(cell.refs, function(cell.ref) {
      cell.style <- sheet$styleObjects[[which(sapply(sheet$styleObjects, function(x) x$rows == as.numeric(gsub("\\D", "", cell.ref)) & x$cols == col.idx))]]
      if(!is.null(cell.style)) {
        cell.style$style$fill$fillFg
      } else {
        NA
      }
    })
    colors.list[[colnames(sheet)[col.idx]]] <- colors
  }
  colors.list
}
get.cell.colors.simple <- function(file.path, sheet.name) {
  wb <- file.path %>% loadWorkbook()
  all.styles <- wb %>% getStyles()
  sheet.styles <- wb$styleObjects[grepl(paste0("^", sheet.name, "\\."), wb$styleObjects %>% names())]
  sheet.data <- wb %>% read.xlsx(sheet = sheet.name)
  col.names <- sheet.data %>% names()
  tipo.cols <- (col.names %in% c("Tipo de incidente", "tipo de incidente")) %>% which()
  if(length(tipo.cols) == 0){
    list()
  } else {
    colors.df <- NA %>% matrix(nrow = sheet.data %>% nrow(), ncol = tipo.cols %>% length()) %>% data.frame()
    names(colors.df) <- col.names[tipo.cols]
    for(style.obj in wb$styleObjects) {
      if(style.obj$sheet == sheet.name && style.obj$cols %in% tipo.cols) {
        col.name <- col.names[style.obj$cols]
        for(row in style.obj$rows) {
          if(row <= colors.df %>% nrow()) {
            colors.df[row, col.name] <- style.obj$style$fill$fillFg
          }
        }
      }
    }
    colors.df
  }
}
get.cell.colors.tidyxl <- function(file.path, sheet.name) {
  cells <- file.path %>% xlsx_cells(sheets = sheet.name)
  formats <- file.path %>% xlsx_formats()
  target.cols <- c("Tipo de incidente", "tipo de incidente")
  col.indices <- cells %>%
    filter(!(character %>% is.na()) | !(numeric %>% is.na())) %>% 
    group_by(col) %>%
    summarise(
      header = character %>% first(na_rm = T),
      .groups = "drop"
    ) %>%
    filter(header %in% target.cols) %>%
    pull(col)
  if(col.indices %>% length() == 0){
    data.frame(
      row = integer(),
      col = integer(),
      color = character()
    )
  } else {
    colors.df <- cells %>%
      filter(col %in% col.indices) %>%
      select(row, col, address, character, numeric, local_format_id) %>%
      mutate(
        value = coalesce(character, numeric %>% as.character())
      ) %>%
      mutate(
        color = ifelse(
          !(local_format_id %>% is.na()),
          formats$local$fill$patternFill$fgColor$rgb[local_format_id],
          NA_character_
        )
      ) %>%
      select(row, col, value, color)
    colors.df
  }
}
for(sheet in date.sheets) {
  df <- file.path %>% read_excel(sheet = sheet)
  colors.info <- get.cell.colors.tidyxl(file.path, sheet)
  day.month <- (sheet %>% strsplit(., "-"))[[1]]
  day <- day.month[1] %>% as.numeric()
  month <- day.month[2] %>% as.numeric()
  ## ¿De qué año es?
  comp.date <- paste("2025", month, day, sep = "-") %>% as.Date()
  df$fecha <- comp.date
  df$`#ID` <- df$`#ID` %>% as.numeric()
  df$Hora <- df$Hora %>% as.numeric() %>% as.POSIXct() %>% format(format = "%H:%M")
  radio.accidents[[sheet]] <- df
  cell.colors[[sheet]] <- colors.info
}
radio.accidents.df <- radio.accidents %>% bind_rows()
all.colors.df <- cell.colors %>% bind_rows(.id = "sheet.name")
radio.accidents.df$sheet.name <- NA_character_
radio.accidents.df$original.row <- NA_integer_
row.counter <- 1
for(sheet in date.sheets) {
  n.rows <- radio.accidents[[sheet]] %>% nrow()
  if(n.rows > 0) {
    radio.accidents.df$sheet.name[row.counter:(row.counter + n.rows - 1)] <- sheet
    radio.accidents.df$original.row[row.counter:(row.counter + n.rows - 1)] <- 1:n.rows
  }
  row.counter <- row.counter + n.rows
}
radio.accidents.df <- radio.accidents.df %>%
  left_join(
    all.colors.df %>%
      select(sheet.name, row, color) %>%
      rename(original.row = row),
    by = c("sheet.name", "original.row")
  )
radio.accidents.df <- radio.accidents.df[!(radio.accidents.df$coord %>% is.na() | radio.accidents.df$`Reporte completo? (SI/NO)` %>% is.na()),]
radio.accidents.df$coord[!(radio.accidents.df$lat %>% is.na())] <- radio.accidents.df$lat[!(radio.accidents.df$lat %>% is.na())]
radio.accidents.df <- radio.accidents.df %>% select(-c(lat, `tipo de incidente`, ...7, ...13, sheet.name, original.row))
radio.accidents.df$dir[!(radio.accidents.df$...12 %>% is.na()) & (radio.accidents.df$dir %>% is.na())] <- radio.accidents.df$...12[!(radio.accidents.df$...12 %>% is.na()) & (radio.accidents.df$dir %>% is.na())]
radio.accidents.df <- radio.accidents.df %>% select(-...12)
radio.accidents.df$`Reporte completo? (SI/NO)`[(radio.accidents.df$`Reporte completo? (SI/NO)` %in% c("is", "si", "SI", "su")) %>% which()] = "SI"
radio.accidents.df$`Reporte completo? (SI/NO)`[(radio.accidents.df$`Reporte completo? (SI/NO)` %in% c("no", "NO")) %>% which()] = "NO"
radio.accidents.df$`Reporte completo? (SI/NO)`[(radio.accidents.df$`Reporte completo? (SI/NO)` == "-") %>% which()] = NA
radio.accidents.df$`es incidente de tráfico? (si/no)`[(radio.accidents.df$`es incidente de tráfico? (si/no)` %in% c("si", "SI")) %>% which()] <- "SI"
radio.accidents.df$`es incidente de tráfico? (si/no)`[(radio.accidents.df$`es incidente de tráfico? (si/no)` %in% c("no", "NO")) %>% which()] <- "NO"
radio.accidents.df$dir[radio.accidents.df$dir %in% c("-", "n/a", "n/A")] <- NA
radio.accidents.df$dir[radio.accidents.df$dir %in% c("e-o", "E-O")] <- "E-O"
radio.accidents.df$dir[radio.accidents.df$dir %in% c("o-e", "O-E")] <- "O-E"
radio.accidents.df$dir[radio.accidents.df$dir %in% c("n-s", "n.s", "N-S")] <- "N-S"
radio.accidents.df$dir[radio.accidents.df$dir %in% c("s-n", "S-N")] <- "S-N"
radio.accidents.df$dir[radio.accidents.df$dir %in% c("n-s. s-n", "n-s.s-n", "N-S, S-N")] <- "N-S, S-N"
radio.accidents.df$dir[radio.accidents.df$dir %in% c("s-n.n-s", "S-N, N-S")] <- "S-N, N-S"
radio.accidents.df$`Reporte completo? (SI/NO)` <- radio.accidents.df$`Reporte completo? (SI/NO)` %>% as.factor()
radio.accidents.df$`es incidente de tráfico? (si/no)` <- radio.accidents.df$`es incidente de tráfico? (si/no)` %>% as.factor()
radio.accidents.df$dir <- radio.accidents.df$dir %>% as.factor()
radio.accidents.df$color <- radio.accidents.df$color %>% as.factor()
color_mapping <- c(
  "FF00B0F0" = "Intervenciones de Emergencia", 
  "FF00FFFF" = "Congestión",
  "FFFF0000" = "Accidente de tránsito",
  "FFFF00FF" = "Obstrucciones en la vía",
  "FFFF6600" = "Problema Infraestructura de control de tránsito",
  "FFFFC000" = "Condición de tráfico",
  "FFFFFF00" = "Congestión",
  "FF00B050" = "Otros"
)
radio.accidents.df$`Tipo de incidente` <- ifelse(
  radio.accidents.df$color %>% is.na(),
  "Congestión",
  color_mapping[radio.accidents.df$color]
) %>% as.factor()
radio.accidents.df <- radio.accidents.df %>% select(-color)
radio.accidents.df <- radio.accidents.df %>% fill(Hora, .direction = "down")
radio.accidents.df <- radio.accidents.df %>% separate(coord, into = c("lat", "lng"), sep = ",\\s*") %>% mutate(lat = lat %>% as.numeric(), lng = lng %>% as.numeric())
radio.accidents.df <- radio.accidents.df[!(radio.accidents.df$lat %>% is.na()),]
radio.accidents.df$Hora <- paste(radio.accidents.df$fecha, radio.accidents.df$Hora) %>% as.POSIXct(format = "%Y-%m-%d %H:%M")
radio.accidents.df <- radio.accidents.df %>% select(-fecha)
radio.accidents.df %>% summary()
radio.accidents.df$dir %>% summary()
```
El dataset contiene 312 registros de incidentes de tráfico reportados a través de sistemas de radio durante un período de 37 días.

### Período de Registro

- **Duración**: 15 de julio al 20 de agosto (año no especificado)
- **Cobertura temporal**: 37 días de monitoreo continuo

### Clasificación de Incidentes

- **Naturaleza del incidente**:
  - **Incidentes de tráfico**: 263 casos
  - **No incidentes de tráfico**: 1 caso
  - **No especificado**: 48 casos
- **Completitud de reportes**:
  - **Reportes completos**: 257 casos
  - **Reportes incompletos**: 55 casos

### Tipología de Incidentes

*Distribución por categoría*:

- Congestión: 191 casos
- Obstrucciones en la vía: 38 casos
- Condición de tráfico: 26 casos
- Problema Infraestructura de control de tránsito: 25 casos
- Accidentes de tránsito: 20
- Intervenciones de emergencia: 7 casos
- Otros: 5 casos

### Direccionalidad del Tráfico Afectado

**Patrones de flujo vehicular impactado**:

- Sur a Norte (S-N): 53 casos
- Norte a Sur (N-S): 51 casos
- Bidireccional (N-S, S-N): 17 casos
- Este a Oeste (E-O): 15 casos
- Oeste a Este (O-E): 10 casos
- Ambos sentidos (a/s): 2 casos
- Bidireccional (S-N, N-S): 1 caso
- No especificado: 163 casos

### Aspectos Requieren Clarificación

**Información Crítica Faltante**

- **Año de referencia**: No especificado en los datos originales
- **Categorías direccionales**: Necesidad de confirmar si "N-S, S-N" y "S-N, N-S" representan categorías distintas o requieren unificación

### Procesamiento y Normalización de Datos

**Extracción y Estructuración**

- **Identificación de hojas relevantes**: Filtrado por nombres con formato fecha (dd-mm)
- **Consolidación temporal**: Unificación de 37 hojas diarias en dataset único
- **Construcción de timeline**: Asignación de fechas basada en nombres de hojas

**Limpieza y Estandarización**

_Normalización de Variables Categóricas_:

- **"Reporte completo? (SI/NO)"**:
  - *Valores estandarizados*: "SI" para ["is", "si", "SI", "su"], "NO" para ["no", "NO"]
  - *Valores excluidos*: "-" convertido a NA
- **"es incidente de tráfico? (si/no)"**:
  - *Valores estandarizados*: "SI" para ["si", "SI"], "NO" para ["no", "NO"]
- *Direccionalidad ("dir")*:
  - *Normalización de notaciones*: Unificación de variantes ("e-o" → "E-O", "n-s" → "N-S", etc.)
  - *Patrones bidireccionales*: Estandarización de formatos compuestos
  - *Valores inválidos*: ["-", "n/a", "n/A"] convertidos a NA

**Sistema de Clasificación por Color**

_Mapeo cromático de tipos de incidente_:

- `FF00B0F0` → Intervenciones de Emergencia
- `FF00FFFF`, `FFFFFF00`, `NA` → Congestión
- `FFFF0000` → Accidente de tránsito
- `FFFF00FF` → Obstrucciones en la vía
- `FFFF6600` → Problema Infraestructura de control
- `FFFFC000` → Condición de tráfico
- `FF00B050` → Otros

**Optimizaciones Geográficas y Temporales**

- **Coordenadas**: Separación de campo "coord" en latitud/longitud numéricas
- **Timestamp**: Fusión de fecha y hora en campo datetime unificado
- **Completitud**: Rellenado de horas faltantes con valores anteriores
- **Estructura de datos**: Conversión de variables clave a tipo factor

**Valor Analítico**

La estandarización aplicada permite:

- Análisis temporal de patrones de congestión
- Mapeo geográfico de puntos críticos
- Correlación entre tipos de incidente y direccionalidad
- Evaluación de completitud y calidad reportística

## Med velo CHIGUAYANTE.xlsx

```{r getData3, include=FALSE}
# Med velo CHIGUAYANTE.xlsx
file.path <- "data/Med velo CHIGUAYANTE.xlsx"
directions <- file.path %>% excel_sheets()
chiguayante.speed <- list()
for(sheet in directions) {
  df <- file.path %>% read_excel(sheet = sheet)
  df$dirección <- sheet
  df$`Lugar (dirección)` <- df$`Lugar (dirección)`[!(df$`Lugar (dirección)` %>% is.na())] %>% paste(collapse = ", ")
  chiguayante.speed[[sheet]] <- df
}
chiguayante.speed.df <- chiguayante.speed %>% bind_rows()
chiguayante.speed.df <- chiguayante.speed.df %>% select(-c(...5, ...6, ...7, ...8, ...9, ...10, ...11, ...12, ...13))
chiguayante.speed.df <- chiguayante.speed.df[!(chiguayante.speed.df$`Velocidad [km/hr]` %>% is.na()),]
chiguayante.speed.df <- chiguayante.speed.df %>% fill(Hora, .direction = "down")
chiguayante.speed.df$Hora <- chiguayante.speed.df$Hora %>% as.POSIXct() %>% format(., "%H:%M:%S") %>% hms()
chiguayante.speed.df$Comentario[chiguayante.speed.df$Comentario %in% c(
  "auto, doblo a Lo Plaza",
  "Auto, doblo a Lo Plaza",
  "Auto, gira a Lo Plaza"
)] <- "Auto, dobló a Lo Plaza"
chiguayante.speed.df$Comentario[chiguayante.speed.df$Comentario %in% c(
  "camion",
  "Camion"
)] <- "Camión"
chiguayante.speed.df$Comentario[chiguayante.speed.df$Comentario %in% c(
  "micro",
  "Micro"
)] <- "Micro"
chiguayante.speed.df$Comentario <- chiguayante.speed.df$Comentario %>% as.factor()
chiguayante.speed.df$dirección <- chiguayante.speed.df$dirección %>% as.factor()
chiguayante.speed.df$`Lugar (dirección)` <- chiguayante.speed.df$`Lugar (dirección)` %>% as.factor()
chiguayante.speed.df$Vehículo <- "Auto"
chiguayante.speed.df$Vehículo[chiguayante.speed.df$Comentario %in% c("Camión", "Micro", "MOTO", "retroexcavadora")] <- chiguayante.speed.df$Comentario[chiguayante.speed.df$Comentario %in% c("Camión", "Micro", "MOTO", "retroexcavadora")] %>% as.character()
chiguayante.speed.df$Vehículo <- chiguayante.speed.df$Vehículo %>% as.factor()
chiguayante.speed.df %>% summary()
```

El dataset contiene 338 mediciones de velocidad vehicular capturadas en el paradero "Bdo O'Higgins - Arauco" de Chiguayante, monitoreando el flujo entre Concepción y Hualqui.

### Contexto Operacional

- **Ubicación**: Paradero "Bdo O'Higgins - Arauco", Chiguayante
- **Corredor vial**: Concepción ↔ Hualqui
- **Período de medición**: 09:06 a 17:58 horas (fecha no especificada)
- **Duración**: Aproximadamente 9 horas de monitoreo continuo

### Análisis de Velocidades

- **Rango de velocidades**: 3 a 71 km/h
- **Velocidad promedio**: 44.27 km/h
- **Velocidad mediana**: 43 km/h
- **Distribución**: Relativamente simétrica alrededor de la mediana

### Composición Vehicular

**Tipos de vehículos identificados**:

- **Automóviles**: 273 registros
- **Microbuses**: 52 registros
- **Camiones**: 9 registros
- **Motos**: 3 registros
- **Retroexcavadora**: 1 registro

### Patrones de Movimiento

**Distribución direccional**:

- **Hacia Concepción**: 163 mediciones
- **Hacia Hualqui**: 175 mediciones
- **Balance**: Ligero predominio del flujo hacia Hualqui

### Comportamientos Específicos

**Maniobras documentadas**:

- "Auto, dobló a Lo Plaza": 8 casos
- "Auto, iba a doblar a Lo Plaza": 1 caso
- "auto, se percibe cola": 1 caso

### Aspectos que Requieren Clarificación

**Información Crítica Faltante**

- **Fecha de medición**: No especificada en los datos originales
- **Clasificación vehicular**: Necesidad de confirmar si vehículos sin comentario deben categorizarse automáticamente como "Auto"

### Procesamiento y Normalización de Datos

**Estructuración Multi-hoja**

- **Organización por dirección**: Cada hoja representa una dirección de flujo (Concepción→Hualqui / Hualqui→Concepción)
- **Consolidación**: Unificación de todas las hojas en dataset único
- **Metadatos direccionales**: Incorporación de columna "dirección" desde nombres de hojas

**Limpieza y Estandarización**

_Normalización de Localización_

- **Unificación geográfica**: Campo "Lugar (dirección)" consolidado por hoja
- **Eliminación de redundancias**: Remoción de 9 columnas vacías o duplicadas (...5 a ...13)

_Procesamiento Temporal_

- **Completitud horaria**: Rellenado de valores faltantes usando observaciones anteriores
- **Formato estandarizado**: Conversión a tipo hms para análisis temporal

_Estandarización de Categorías_

Comentarios vehiculares:

- *Maniobras*: Unificación de variantes ["auto, doblo a Lo Plaza", "Auto, doblo a Lo Plaza", "Auto, gira a Lo Plaza"] → "Auto, dobló a Lo Plaza"
- *Tipos vehiculares*: Normalización de ["camion", "Camion"] → "Camión" y ["micro", "Micro"] → "Micro"

_Clasificación Vehicular Sistematizada_

Variable "Vehículo":

- *Valor por defecto*: "Auto" para registros sin comentario o con referencias a automóviles
- *Especificación*: Conservación de categorías explícitas ["Camión", "Micro", "MOTO", "retroexcavadora"]
- *Optimización*: Conversión a tipo factor para análisis categórico

**Optimizaciones Finales**

- **Estructuración**: Conversión de variables clave a tipo factor
- **Consistencia**: Validación de integridad de datos numéricos
- **Preparación analítica**: Dataset listo para análisis estadístico y temporal

### Valor Analítico

La base de datos procesada permite:

- Análisis comparativo de velocidades por tipo vehicular
- Evaluación de patrones horarios de congestión
- Estudio de distribución direccional del tráfico
- Identificación de comportamientos vehiculares específicos
- Benchmarking de velocidades en corredor interurbano

## Med velo LA VEGA.xlsx

```{r getData4, include=FALSE}
#Med velo LA VEGA.xlsx
file.path <- "data/Med velo LA VEGA.xlsx"
sheets <- excel_sheets(file.path)
directions <- sheets[grepl("21", sheets) & grepl("mayo", sheets)]
vega.speed <- list()
for(sheet in directions) {
  df <- file.path %>% openxlsx::read.xlsx(sheet = sheet, colNames = T, fillMergedCells = TRUE, detectDates = T, skipEmptyCols = F, skipEmptyRows = F)
  df <- df[, 2:5]
  df$Hora[!(df$Hora %>% is.na()) & df$Hora %>% as.numeric() > 1 & !((!(df$Hora %>% is.na()) & df$Hora %>% as.numeric() %>% is.numeric() & df$Hora %>% as.numeric() > 1) %>% is.na())] <- ((df$Hora[!(df$Hora %>% is.na()) & df$Hora %>% as.numeric() > 1 & !((!(df$Hora %>% is.na()) & df$Hora %>% as.numeric() %>% is.numeric() & df$Hora %>% as.numeric() > 1) %>% is.na())] %>% as.numeric() %>% round(digits = 2)) / 24) %>% as.character()
  hour <- ((df$Hora %>% as.numeric()) * 24) %>% floor()
  minute <- (((df$Hora %>% as.numeric()) * 24 - hour) * 60) %>% floor()
  df$Hora <- sprintf("%02d:%02d:00", hour, minute) %>% hms()
  df <- df %>% fill(Hora, .direction = "down")
  df$dirección <- sheet
  df$`Lugar.(dirección)` <- df$`Lugar.(dirección)`[!(df$`Lugar.(dirección)` %>% is.na())] %>% paste(collapse = ", ")
  vega.speed[[sheet]] <- df
}
vega.speed.df <- vega.speed %>% bind_rows()
vega.speed.df <- vega.speed.df[!(vega.speed.df$`Velocidad.[km/hr]` %>% is.na()),]
vega.speed.df$Comentario[vega.speed.df$Comentario %in% c(
  "cola por funeral",
  "forman cola"
)] <- "Forman cola"
vega.speed.df$Comentario[vega.speed.df$Comentario %in% c(
  "llega a cola",
  "llegan a cola",
  "llegan a cola, aprox 4 vehiculos",
  "llegan a cola formada antes de medir"
)] <- "Llega a cola"
vega.speed.df$Comentario[vega.speed.df$Comentario %in% c(
  "llegan juntos",
  "llegan juntos ",
  "llegan juntos, cola aprox 8 a 10 autos",
  "llegan juntos, generan cola"
)] <- "Llegan juntos"
vega.speed.df$Comentario[vega.speed.df$Comentario %in% c(
  "micro",
  "Micro"
)] <- "Micro"
vega.speed.df$Comentario[vega.speed.df$Comentario %in% c(
  "moto",
  "Moto"
)] <- "Moto"
vega.speed.df$Comentario <- vega.speed.df$Comentario %>% as.factor()
vega.speed.df$`Lugar.(dirección)` <- vega.speed.df$`Lugar.(dirección)` %>% as.factor()
vega.speed.df$dirección <- vega.speed.df$dirección %>% as.factor()
vega.speed.df %>% summary()
```

El dataset contiene 432 mediciones de velocidad vehicular capturadas en el cruce de Briceños con Miraflores, monitoreando el flujo entre 21 de Mayo y Avenida Costanera a través del sector Miraflores.

### Contexto Operacional

- **Ubicación**: Esquina Briceños con Miraflores, La Vega
- **Corredores viales**:
  - 21 de Mayo → Briceños → Miraflores
  - Av. Costanera → Miraflores → 21 de Mayo
- **Período de medición**: 08:08 a 17:58 horas (fecha no especificada)
- **Duración**: Aproximadamente 10 horas de monitoreo continuo

### Análisis de Velocidades

- **Rango de velocidades**: 5 a 23 km/h
- **Velocidad promedio**: 28.87 km/h
- **Velocidad mediana**: 29 km/h
- **Distribución**: Concentrada en velocidades bajas-medias, típicas de tráfico urbano congestionado

### Patrones de Movimiento

**Distribución direccional**:

- **Desde 21 de Mayo**: 250 mediciones
- **Hacia 21 de Mayo**: 182 mediciones
- **Balance**: Predominio del flujo desde 21 de Mayo

### Fenómenos de Congestión Documentados

**Patrones de formación de colas**:

- "Llegan juntos": 49 casos - agrupamiento vehicular sincronizado
- "Llega a cola": 22 casos - incorporación a colas existentes
- "Forman cola": 14 casos - generación de nuevas colas

**Composición vehicular adicional**:

- **Microbuses**: Registros específicamente identificados
- **Motocicletas**: Registros categorizados separadamente

### Aspectos que Requieren Clarificación

**Información Crítica Faltante**:

- **Fecha de medición**: No especificada en los datos originales
- **Contexto temporal**: Día de semana vs. fin de semana no identificado

### Procesamiento y Normalización de Datos

**Estrategia de Extracción Multi-hoja**:

- **Filtrado inteligente**: Identificación de hojas relevantes mediante patrones "21" y "mayo"
- **Organización direccional**: Cada hoja representa un sentido de flujo específico
- **Consolidación estructurada**: Unificación de múltiples hojas en dataset coherente

**Corrección de Formatos Temporales**

_Normalización de Horarios_

- **Problema identificado**: Formato decimal incorrecto en celdas horarias (ej: "8,15" en lugar de "8:15")
- **Solución aplicada**:
  - Conversión de formato decimal a fracción diaria
  - Reconstrucción de horas y minutos mediante operaciones matemáticas
  - Formateo consistente a "HH:MM:SS"

_Completitud de Series Temporales_

- **Rellenado inteligente**: Propagación de valores horarios hacia adelante
- **Consistencia temporal**: Garantía de continuidad en las mediciones

**Estandarización de Categorías y Comentarios**

_Unificación de Términos de Congestión_

Agrupamiento por patrones:

- *Formación de colas*: ["cola por funeral", "forman cola"] → "Forman cola"
- *Incorporación a colas*: Variantes de "llega a cola" unificadas
- *Agrupamiento vehicular*: Múltiples expresiones de "llegan juntos" estandarizadas

_Clasificación Vehicular_

- *Transporte público*: ["micro", "Micro"] → "Micro"
- *Motocicletas*: ["moto", "Moto"] → "Moto"

### Optimizaciones Estructurales

- **Geolocalización unificada**: Consolidación de "Lugar.(dirección)" por hoja
- **Metadatos direccionales**: Incorporación sistemática desde nombres de hojas
- **Tipificación eficiente**: Conversión a factores para análisis categórico
- **Limpieza de datos**: Eliminación de registros sin medición de velocidad

## tb_gps_historial_eventos_202509161626(1).csv

```{r getData5, include=FALSE}
# tb_gps_historial_eventos_202509161626(1).csv
gps.events <- read_file("data/tb_gps_historial_eventos_202509161626(1).csv") %>% str_replace_all(., "\";\"", " ") %>% str_replace_all(., ",", ";") %>% str_replace_all(., "\"", "") %>% read.table(text = ., sep = ";", header = T, stringsAsFactors = F)
gps.events <- gps.events %>% select(-c(ubicacion_, velocidad_))
gps.events$fecha_auto <- gps.events$fecha_auto %>% as.POSIXct(format = "%Y-%m-%d %H:%M:%S")
gps.events$fecha_gps_ <- gps.events$fecha_gps_ %>% as.POSIXct(format = "%Y-%m-%d %H:%M:%S")
gps.events$evento_ <- gps.events$evento_ %>% as.factor()
gps.events$direccion_ <- gps.events$direccion_ %>% as.factor()
gps.events %>% nrow()
gps.events %>% summary()
```

El dataset contiene 1000 eventos registrados por sistemas GPS vehiculares, capturando transiciones de estado en una ventana temporal específica.

### Período de Monitoreo

- **Fecha de referencia**: Transición año nuevo 2024-2025
- **Según timestamp del auto**: 1 de enero de 2025, 00:00:06 - 01:06:29 (66 minutos)
- **Según timestamp del GPS**: 31 de diciembre de 2024, 23:59:22 - 1 de enero de 2025, 01:06:49 (67 minutos)
- **Discrepancia temporal**: Diferencia de sincronización entre sistemas de aproximadamente 1 minuto

### Distribución de Estados Vehiculares

**Tipos de eventos registrados**:

- **Apagado**: 552 eventos - vehículo sin operación
- **Detenido**: 264 eventos - vehículo inmovilizado pero encendido
- **Movimiento**: 184 eventos - vehículo en desplazamiento

### Patrones de Direccionalidad

**Valores de dirección registrados**:

- `0`: 316 casos
- `-280`: 184 casos
- `-223`: 184 casos
- `-85`: 184 casos
- `235`: 132 casos

**Observación**: Los valores negativos y positivos sugieren un sistema de coordenadas o ángulos específico.

### Aspectos Requieren Investigación

**Variables Críticas por Clarificar**

- `id_evento`: Valor constante `2` en todos los registros
- `direccion_`:
  - Sistema de representación angular (grados) o coordenadas relativas
  - Significado de valores negativos vs. positivos
  - Relación con puntos cardinales o sistema de referencia

### Procesamiento y Normalización de Datos

**Corrección de Formato de Archivo**

- **Problema original**: Formato CSV con delimitadores inconsistentes y caracteres de escape
- **Transformación aplicada**:
  - Reemplazo de ";" por espacio para unificación
  - Sustitución de , por ; como nuevo delimitador
  - Eliminación de comillas redundantes
- **Resultado**: Estructura tabular legible para importación

**Optimización de Estructura de Datos**

- **Eliminación de columnas vacías**: `ubicacion_` y `velocidad_` removidas por contener exclusivamente valores nulos
- **Normalización temporal**:
  - `fecha_auto` y `fecha_gps_` convertidas a formato datetime
  - Preservación de precisiones de segundos
- **Tipificación categórica**:
  - `evento_` y `direccion_` convertidas a factor para análisis estadístico

## Inventario CCTV Biobío(1).xlsx

```{r getData6, include=FALSE}
# Inventario CCTV Biobío(1).xlsx
biobio.inventary <- read_excel("data/Inventario CCTV Biobío(1).xlsx", 
    range = "A2:Q73", na = "----")
colnames(biobio.inventary) <- ifelse(
  grepl("\\...", biobio.inventary %>% colnames()),
  paste((biobio.inventary %>% colnames() %>% str_split_fixed("\\...", n = 2) %>% as.matrix() %>% {.[. == ""] <- NA; .})[, 1], ifelse((biobio.inventary %>% colnames() %>% str_split_fixed("\\...", n = 2) %>% as.matrix() %>% {.[. == ""] <- NA; .})[, 2] %>% as.numeric() <= 11, "DE LA CÁMARA", "DEL CODIFICADOR DE VIDEO")),
  biobio.inventary %>% colnames()
)
biobio.inventary$COMUNA <- biobio.inventary$COMUNA %>% as.factor()
biobio.inventary$ESTADO <- biobio.inventary$ESTADO %>% as.factor()
biobio.inventary$`TIPO DE ENLACE` <- biobio.inventary$`TIPO DE ENLACE` %>% as.factor()
biobio.inventary$PROVEEDOR <- biobio.inventary$PROVEEDOR %>% as.factor()
biobio.inventary$`MARCA DE LA CÁMARA` <- biobio.inventary$`MARCA DE LA CÁMARA` %>% as.factor()
biobio.inventary$`MODELO DE LA CÁMARA` <- biobio.inventary$`MODELO DE LA CÁMARA` %>% as.factor()
biobio.inventary$`MARCA DEL CODIFICADOR DE VIDEO` <- biobio.inventary$`MARCA DEL CODIFICADOR DE VIDEO` %>% as.factor()
biobio.inventary$`MODELO DEL CODIFICADOR DE VIDEO` <- biobio.inventary$`MODELO DEL CODIFICADOR DE VIDEO` %>% as.factor()
biobio.inventary$REGIÓN <- biobio.inventary$REGIÓN %>% as.factor()
biobio.inventary %>% summary()
```

El inventario documenta 71 ubicaciones de cámaras de vigilancia y sus respectivos sistemas de codificación de video desplegados en la Región del Biobío, representando la infraestructura de monitoreo vial regional.

### Distribución Geográfica

- **Comunas con mayor cobertura**:
  - **Concepción**: 31 cámaras
  - **San Pedro de la Paz**: 16 cámaras
  - **Los Ángeles**: 10 cámaras
- **Cobertura regional**: Múltiples comunas del Biobío con sistemas CCTV

### Estado Operacional del Sistema

- **Cámaras online**: 32 unidades
- **Cámaras offline**: 39 unidades
- **Disponibilidad general**: Sistema operando con 45% de disponibilidad inmediata

### Características Técnicas de la Infraestructura

**Conectividad y Proveedores**

- **Tipo de enlace**: 100% digital (71/71 cámaras)
- **Proveedor de servicios**: Exclusivamente "Red Comunicaciones Propia" (71/71)

**Especificaciones de Cámaras**

_Marcas predominantes_:

- Pelco: 38 cámaras
- Avigilon: 10 cámaras
- Axis: 10 cámaras

_Modelos más frecuentes_:

- Pelco Esprit: 27 unidades
- Avigilon 2.0C-H5A-RGDPTZ-DP36: 10 unidades
- Axis AXIS Q8685-E: 10 unidades

**Sistema de Codificación de Video**

_Codificadores identificados_:

- Axis AXIS Q7401: 26 unidades
- Sin especificar: 45 unidades - posiblemente integrados en cámaras o no documentados

### Evolución Temporal del Sistema

- **Rango de integración**: 1 de noviembre de 2003 - 1 de septiembre de 2024
- **Vida útil del sistema**: Más de 20 años de despliegue progresivo
- **Actualizaciones recientes**: Integraciones hasta septiembre 2024

### Procesamiento y Normalización de Datos

**Corrección de Estructura de Columnas**:

- **Problema original**: Columnas duplicadas "MARCA", "MODELO" y "NÚMERO DE SERIE" para cámara y codificador
- **Solución aplicada**:
  - Diferenciación clara mediante sufijos "DE LA CÁMARA" y "DEL CODIFICADOR DE VIDEO"
  - Asignación basada en posición original en el dataset (columnas 1-11: cámara, 12-17: codificador)

**Optimización para Análisis**:

- **Normalización categórica**: Conversión de 9 variables clave a tipo factor:
  - COMUNA
  - ESTADO
  - TIPO DE ENLACE
  - PROVEEDOR
  - MARCA DE LA CÁMARA
  - MODELO DE LA CÁMARA
  - MARCA DEL CODIFICADOR
  - MODELO DEL CODIFICADOR
  - REGIÓN
- **Manejo de valores faltantes**: Identificación explícita de valores "----" como NA

## Alertas de Tráfico.csv

```{r getData7, include=FALSE}
# Alertas de Tráfico.csv
trafic.alerts <- read_csv("data/Alertas de Tráfico.csv")
trafic.alerts <- trafic.alerts %>% mutate(
  lng = str_extract(Location, "(?<=Point\\()-?\\d+\\.?\\d*") %>% as.numeric(),
  lat = str_extract(Location, "-?\\d+\\.?\\d*(?=\\)$)") %>% as.numeric()
)
trafic.alerts <- trafic.alerts %>% select(-Location)
trafic.alerts$Date <- trafic.alerts$Date %>% str_replace_all(., setNames(
  c("jan", "feb", "mar", "apr", "may", "jun", "jul", "aug", "sep", "oct", "nov", "dec"),
  c("ene", "feb", "mar", "abr", "may", "jun", "jul", "ago", "sep", "oct", "nov", "dic")
)) %>% dmy()
trafic.alerts$Country <- trafic.alerts$Country %>% as.factor()
trafic.alerts$City <- trafic.alerts$City %>% as.factor()
trafic.alerts$Type <- trafic.alerts$Type %>% as.factor()
trafic.alerts$Subtype <- trafic.alerts$Subtype %>% as.factor()
trafic.alerts %>% summary()
```

El dataset comprende 281759 alertas de tráfico generadas por usuarios de Waze, representando un año completo de reportes ciudadanos sobre condiciones viales en el Gran Concepción.

### Período de Análisis

- **Cobertura temporal**: 23 de junio de 2023 - 15 de mayo de 2024
- **Duración**: Aproximadamente 11 meses de datos continuos
- **Registros diarios promedio**: ≈850 alertas por día

### Contexto Geográfico

- **Distribución por ciudad**:
  - Concepción: 130747 alertas
  - San Pedro de la Paz: 51816 alertas
  - Talcahuano: 35122 alertas
  - Otras comunas: 64074 alertas

### Clasificación de Alertas

**Categorías Principales (Type)**

- **Embottellamiento (JAM)**: 178785 casos
- **Peligro (HAZARD)**: 53457 casos
- **Peligro meteorológico (WEATHERHAZARD)**: 35984 casos
- **Otras categorías**: 13533 casos

**Especificaciones por Subcategoría (Subtype)**

_Embottellamientos (JAM)_:

- Tráfico intenso (JAM_HEAVY_TRAFFIC): 77179 casos
- Tráfico paralizado (JAM_STAND_STILL_TRAFFIC): 52298 casos
- Tráfico moderado (JAM_MODERATE_TRAFFIC): 20947 casos

_Peligros (HAZARD)_:

- Vehículo detenido en franja lateral (HAZARD_ON_SHOULDER_CAR_STOPPED): 15869 casos
- Construcción en la vía (HAZARD_ON_ROAD_CONSTRUCTION): 9458 casos
- Peligro en la vía (HAZARD_ON_ROAD): 7494 casos
- Otros peligros: 20636 casos

_Peligros meteorológicos (WEATHERHAZARD)_:

- Vehículo detenido (HAZARD_ON_ROAD_CAR_STOPPED): 9467 casos
- Construcción en la vía (HAZARD_ON_ROAD_CONSTRUCTION): 6287 casos
- Vehículo detenido en franja lateral (HAZARD_ON_SHOULDER_CAR_STOPPED): 6097 casos
- Otros peligros meteorológicos: 14133 casos

### Procesamiento y Normalización de Datos

**Transformación de Coordenadas Geográficas**

- **Problema original**: Campo "Location" en formato WKT (Well-Known Text): `Point(lng lat)`
- **Solución aplicada**:
  - Extracción de longitud (`lng`) mediante regex: `(?<=Point\\()-?\\d+\\.?\\d*`
  - Extracción de latitud (`lat`) mediante regex: `-?\\d+\\.?\\d*(?=\\)$)`
  - Conversión a tipos numéricos para análisis espacial

**Normalización de Fechas**

- **Formato original**: Día-Mes-Año con abreviaturas en español
- **Conversión aplicada**:
  - Mapeo de abreviaturas españolas a inglesas: `{"ene":"jan", "feb":"feb", ..., "dic":"dec"}`
  - Transformación a formato Date usando `dmy()`

**Optimización para Análisis**

- **Tipificación categórica**: Conversión a factor de 4 variables clave:
  - Country
  - City
  - Type
  - Subtype
- Eliminación de redundancias: Remoción de columna "Location" original
- Estructura final: Dataset con 281759 registros × 8 columnas optimizadas

## Copia de Accidentes.csv

```{r getData8, include=FALSE}
# Copia de Accidentes.csv
accidents <- read_csv("data/Copia de Accidentes.csv")
accidents <- accidents %>% mutate(
  lng = str_extract(Location, "(?<=Point\\()-?\\d+\\.?\\d*") %>% as.numeric(),
  lat = str_extract(Location, "-?\\d+\\.?\\d*(?=\\)$)") %>% as.numeric()
)
accidents <- accidents %>% select(-Location)
accidents$Date <- accidents$Date %>% str_replace_all(., setNames(
  c("jan", "feb", "mar", "apr", "may", "jun", "jul", "aug", "sep", "oct", "nov", "dec"),
  c("ene", "feb", "mar", "abr", "may", "jun", "jul", "ago", "sep", "oct", "nov", "dic")
)) %>% dmy()
accidents$Country <- accidents$Country %>% as.factor()
accidents$City <- accidents$City %>% as.factor()
accidents %>% summary()
```

El dataset contiene 281981 registros de accidentes de tránsito, proporcionando una visión detallada de la siniestralidad vial en el Gran Concepción durante un período de 11 meses.

### Período de Monitoreo

- **Cobertura temporal**: 23 de junio de 2023 - 15 de mayo de 2024
- **Duración**: 327 días de reportes continuos
- **Densidad de datos**: ≈862 accidentes reportados por día en promedio

### Contexto Geográfico

- **Distribución por ciudad**:
  - Concepción: 130516 alertas
  - San Pedro de la Paz: 51704 alertas
  - Talcahuano: 35059 alertas
  - Otras comunas: 64702 alertas

### Métricas de Confiabilidad

- **Rango de fiabilidad**: 5 a 10 puntos (escala no especificada)
- **Fiabilidad promedio**: 5.82 puntos
- **Fiabilidad mediana**: 5 puntos
- **Distribución**: Sesgada hacia valores bajos-medios de la escala

### Procesamiento y Normalización de Datos

**Transformación de Georreferenciación**

- **Formato original**: Campo "Location" en estándar WKT (Well-Known Text)
- **Metodología de extracción**:
  - Longitud (`lng`): Patrón regex `(?<=Point\\()-?\\d+\\.?\\d*`
  - Latitud (`lat`): Patrón regex `-?\\d+\\.?\\d*(?=\\)$)`
- **Resultado**: Coordenadas decimales para análisis geoespacial avanzado

**Estandarización de Fechas**

- **Problema identificado**: Nomenclatura de meses en español
- **Solución implementada**:
  - Mapeo sistemático: `{"ene":"jan", "feb":"feb", ..., "dic":"dec"}`
  - Conversión robusta mediante función `dmy()`
- **Output**: Timeline consistente para análisis temporal

**Optimización de Estructura de Datos**

- **Eliminación de redundancias**: Remoción de columna "Location" original
- **Normalización categórica**:
  - `Country` y `City` convertidas a tipo factor
  - Habilitación de análisis agregados por ubicación
- **Dataset final**: 281981 registros × 7 columnas optimizadas

## Waze for Cities Data Key Alerts Dashboard_Traffic Irregularities_Tabla(1).csv

```{r getData9, include=FALSE}
# Waze for Cities Data Key Alerts Dashboard_Traffic Irregularities_Tabla(1).csv
waze.data <- read_csv("data/Waze for Cities Data Key Alerts Dashboard_Traffic Irregularities_Tabla(1).csv", 
    na = "null")
waze.data$Day <- waze.data$Day %>% str_replace_all(., setNames(
  c("jan", "feb", "mar", "apr", "may", "jun", "jul", "aug", "sep", "oct", "nov", "dec"),
  c("ene", "feb", "mar", "abr", "may", "jun", "jul", "ago", "sep", "oct", "nov", "dic")
)) %>% dmy()
waze.data$Country <- waze.data$Country %>% as.factor()
waze.data$City <- waze.data$City %>% as.factor()
waze.data$Street <- waze.data$Street %>% as.factor()
waze.data$Cause <- waze.data$Cause %>% as.factor()
waze.data %>% summary()
```

El dataset contiene 13502 registros de irregularidades de tráfico documentadas a través de la plataforma Waze for Cities, proporcionando métricas detalladas sobre el impacto de incidentes viales en la Región del Biobío durante un período de 11 meses.

### Período de Análisis

- **Cobertura temporal**: 23 de junio de 2023 - 15 de mayo de 2024
- **Duración**: 327 días de monitoreo continuo
- **Frecuencia promedio**: ≈41 irregularidades reportadas por día

### Distribución Geográfica

- **Concentración por ciudad**:
  - Concepción: 4236 registros
  - Los Ángeles: 3484 registros
  - San Pedro de la Paz: 2190 registros
  - Otras localidades: 3592 registros

### Clasificación por Causas Identificadas

- **Accidentes (ACCIDENT)**: 839 casos
- **Peligros en la vía (HAZARD)**: 826 casos
- **Carreteras cerradas (ROAD_CLOSED)**: 3 casos
- **Causa no especificada**: 11834 casos

### Métricas de Impacto de Tráfico

**Longitud de Afectación Vial**

- **Rango**: 500 m - 16.61 km
- **Longitud promedio**: 1.34 km
- **Mediana**: 947 m
- **Distribución**: Sesgo hacia afectaciones de mediana extensión

**Tiempos de Desfase**

- **Rango**: 1 minuto 7.33 segundos - 6 horas 27 minutos 26 segundos
- **Desfase promedio**: 11 minutos 4.97 segundos
- **Mediana**: 9 minutos 18.25 segundos
- **Significado**: Retrasos significativos en la movilidad urbana

**Impacto en Usuarios**

- **Usuarios afectados (Impacted Wazers)**: 1 - 122563 personas
- **Promedio de afectados**: 2033 usuarios por incidente
- **Mediana**: 465 usuarios
- **Distribución**: Alta variabilidad con eventos masivos ocasionales

### Procesamiento y Normalización de Datos

**Estandarización Temporal**

- **Formato original**: Fechas con nomenclatura de meses en español
- **Transformación aplicada**:
  - Mapeo sistemático: `{"ene":"jan", "feb":"feb", ..., "dic":"dec"}`
  - Conversión a formato Date mediante `dmy()`
- **Resultado**: Timeline consistente para análisis diario y estacional

**Optimización de Estructura de Datos**

- **Manejo de valores nulos**: Identificación explícita de "null" como NA
- **Normalización categórica**:
  - `Country`, `City`, `Street`, `Cause` convertidas a tipo factor
  - Habilitación de análisis agregados por múltiples dimensiones
- **Dataset final**: 13502 registros × 8 columnas optimizadas

# Visualizar datos

```{r visualizeData, echo=FALSE}
ggplot(interurban.bus.accidents) +
  geom_bar(aes(x = `Tipo (CONASET)` %>% fct_infreq())) +
  labs(x = "Tipo (CONASET)")
```


```{r visualizeData, echo=FALSE}
ggplot(interurban.bus.accidents) +
  geom_bar(aes(fill = `Tipo (CONASET)` %>% fct_infreq() %>% fct_rev(), y = `Tipo Accidente` %>% fct_infreq() %>% fct_rev())) +
  labs(fill = "Tipo (CONASET)", y = "Tipo Accidente")
```


```{r visualizeData, echo=FALSE}
ggplot(interurban.bus.accidents) +
  geom_bar(aes(y = `Causa (CONASET)` %>% fct_infreq() %>% fct_rev(), fill = `Tipo (CONASET)`)) +
  labs(y = "Causa (CONASET)")
```


```{r visualizeData, echo=FALSE}
ggplot(interurban.bus.accidents) +
  geom_bar(aes(y = Región %>% fct_infreq() %>% fct_rev(), fill = `Tipo (CONASET)`)) +
  labs(y = "Región")
```


```{r visualizeData, echo=FALSE}
n <- 10
top <- interurban.bus.accidents %>%
  count(Comuna) %>%
  slice_max(n, n = n) %>%
  pull(Comuna)
ggplot(interurban.bus.accidents[interurban.bus.accidents$Comuna %in% top,]) +
  geom_bar(aes(
    fill = Región,
    y = Comuna %>%
      fct_infreq() %>%
      fct_lump_n(n = n, ties.method = "first") %>%
      fct_rev())) +
  labs(y = "Comuna")
```


```{r visualizeData, echo=FALSE}
ggplot(gh026929) +
  geom_density(aes(x = `GPS (2D speed) [m/s]`))
```


```{r visualizeData, echo=FALSE}
ggplot(police.accidents) +
  geom_bar(aes(y = TIPO %>% fct_infreq() %>% fct_rev(), fill = SECTOR)) +
  labs(y = "TIPO")
```


```{r visualizeData, echo=FALSE}
ggplot(police.accidents) +
  geom_bar(aes(y = ZONA %>% fct_infreq() %>% fct_rev(), fill = SECTOR)) +
  labs(y = "ZONA")
```


```{r visualizeData, echo=FALSE}
n <- 10
top <- police.accidents %>%
  count(COMUNA) %>%
  slice_max(n, n = n) %>%
  pull(COMUNA)
ggplot(police.accidents[police.accidents$COMUNA %in% top,]) +
  geom_bar(aes(
    fill = ZONA,
    y = COMUNA %>%
      fct_infreq() %>%
      fct_lump_n(n = n, ties.method = "first") %>%
      fct_rev())) +
  labs(y = "COMUNA")
```


```{r visualizeData, echo=FALSE}
ggplot(police.accidents) +
  geom_bar(aes(x = FECHA %>% as.Date(), fill = police.accidents$SECTOR)) +
  labs(x = "FECHA", fill = "SECTOR")
```


```{r visualizeData, echo=FALSE}
w.days <- c("lunes", "martes", "miércoles", "jueves", "viernes", "sábado", "domingo")
ggplot(police.accidents) +
  geom_bar(aes(x = FECHA %>% weekdays() %>% factor(levels = w.days), fill = police.accidents$SECTOR)) +
  labs(x = "DÍA", fill = "SECTOR")
```


```{r visualizeData, echo=FALSE}
ggplot(police.accidents) +
  geom_bar(aes(x = FECHA %>% hour(), fill = police.accidents$SECTOR)) +
  labs(x = "HORA", fill = "SECTOR")
```


```{r visualizeData, echo=FALSE}
ggplot(radio.accidents.df) +
  geom_bar(aes(x = Hora %>% as.Date(), fill = Hora %>% hour() %>% as.factor())) +
  labs(x = "Fecha", fill = "Hora")
```


```{r visualizeData, echo=FALSE}
radio.accidents.df$Hora %>% floor_date(., "week") %>% unique()
ggplot(radio.accidents.df) +
  geom_bar(aes(x = Hora %>% weekdays() %>% factor(levels = w.days), fill = (Hora %>% floor_date(., "week") + 24 * 3600) %>% as.factor())) +
  labs(x = "Día", fill = "Semana")
```


```{r visualizeData, echo=FALSE}
ggplot(radio.accidents.df) +
  geom_bar(aes(x = Hora %>% hour(), fill = Hora %>% weekdays() %>% factor(levels = w.days))) +
  labs(x = "Hora", fill = "Día")
```

Hubo una gran cantidad de incidentes el día viernes 1ro de agosto a las 21 horas


```{r visualizeData, echo=FALSE}
peak.radio <- radio.accidents.df[radio.accidents.df$Hora >= "2025-08-01 20:00" & radio.accidents.df$Hora <= "2025-08-01 22:00",]
ggplot(peak.radio[!(peak.radio$dir %>% is.na()),]) +
  geom_bar(aes(x = dir))
```


```{r visualizeData, echo=FALSE}
world.map <- map_data("world")
min.pos <- c(lat = peak.radio$lat %>% min(), lng = peak.radio$lng %>% min())
max.pos <- c(lat = peak.radio$lat %>% max(), lng = peak.radio$lng %>% max())
region.map <- world.map[world.map$region == "Chile",]
groups <- region.map[region.map$lat >= min.pos["lat"] & region.map$lat <= max.pos["lat"] & 
         region.map$long >= min.pos["lng"] & region.map$long <= max.pos["lng"],] %>% 
  pull(group) %>% unique()
region.map <- region.map[region.map$group %in% groups,]
ggplot(peak.radio) +
  region.map
  geom_point(aes(x = lng, y = lat))
```


```{r visualizeData, echo=FALSE}
chiguayante.speed.df$Vehículo <- ifelse(
  chiguayante.speed.df$Comentario %in% c(
    "Auto, dobló a Lo Plaza",
    "Auto, iba a doblar a Lo Plaza",
    "auto, se percibe cola",
    NA
  ),
  "Auto",
  chiguayante.speed.df$Comentario %>% as.character()
) %>% as.factor()
ggplot(chiguayante.speed.df) +
  geom_density(aes(x = `Velocidad [km/hr]`, colour = Vehículo))
```


```{r visualizeData, echo=FALSE}
ggplot(waze.data[!(waze.data$Cause %>% is.na()),]) +
  geom_bar(aes(x = Cause)) +
  labs(title = "Causas de las alertas de Waze")
```

